【裁判字號】    88,訴,1667
【裁判日期】    890302
【裁判案由】    常業重利
【裁判全文】
臺灣臺北地方法院刑事判決                        八十八年度訴字第一六六七號
    公  訴  人  臺灣臺北地方法院檢察署檢察官
    被      告  丙○○
                乙○○
    共      同
    選任辯護人  劉俊良
右列被告等因常業重利案件，經檢察官提起公訴（八十八年度偵字第五二七七號、第
一一五七九號），本院判決如左：
    主      文
丙○○共同趁他人急迫貸以金錢，而取得與原本顯不相當之重利為常業，處有期徒刑
捌月。
乙○○共同趁他人急迫貸以金錢，而取得與原本顯不相當之重利為常業，累犯，處有
期徒刑伍月。
扣案借款人資料壹本、廣告收據貳張沒收。
    事      實
一、乙○○前曾於民國（下同）八十三年十月三日因過失致死案件，經台灣高等法院
    判處有期徒刑六月，甫於八十四年一月十三日經易科罰金執行完畢（起訴書漏植
    ）。猶不知悔改，與其父丙○○共同基於以貸與金錢予急迫之人而取得與原本顯
    不相當之重利為常業之犯意聯絡，自八十七年八月間中旬間某日（起訴書載為八
    月間）起至同年十二月底某日止（起訴書漏載終了時間），在台北市○○○路○
    段二十八號五樓即乙○○住處，經營俗稱地下錢莊之業務，其方式為由丙○○在
    中國時報、自由時報上刊登借款廣告，並刊登00000000之電話號碼為聯
    絡工具，當急迫用錢之不特定人撥打上開電話時即會自動轉接至乙○○所有之（
    ○二）00000000號電話，再由丙○○與借款者於電話中商談借款數額、
    期限後，自行或指示乙○○出面與借款者接洽借款、送收款（含收取利息）等事
    宜。計有如附表之癸○○、宋致瑛（起訴書誤植為宋玫瑛）、己○○、丁○○、
    子○○、戊○○、辛○○、庚○○等人依序於附表所示時間，分別在借款人住處
    或台北市兄弟大飯店附近等處，由丙○○或乙○○單獨或一同出面交付各如附表
    所示之借款新台幣（下同）一萬元（預扣利息一千元或一千二百元）、一萬五千
    元（預扣利息一千五百元）、二萬元（預扣利息二千元）、三萬元（預扣利息三
    千元）、四萬元（預扣利息四千四百元）或五萬元（預扣利息一萬元）不等，借
    款客戶並需同時簽發與借款金額同面額之本票或支票一至二紙及交付身分證或駕
    照供作擔保，以此方式收取每萬元，十天一期，每期利息十分、十一分、十二分
    或二十分，月息即三十分、三十三分、三十六分或六十分等之與原本顯不相當之
    重利。丙○○、乙○○並均恃此維生並藉之為常業。迨至八十八年二月二十四日
    下午三時十分許，為警在台北市○○○路○段二十八號五樓處查獲，並扣得丙○○所有供經營地下錢莊業務之借款人資料一本、廣告收據二張及借款人所有供借
    款擔保所用之支票一張、本票五張、國民身分證五張。
二、案經基隆市警察局移送台灣台北地方法院檢察署檢察官偵查起訴。
    理      由
一、訊據被告丙○○固坦承曾在右開時間，刊報並藉乙○○之電話於上址經營地下錢
    莊從事貸放款項予附表所示之借款人等情節不諱，惟辯稱其另有工作，並非以此
    為常業，與本件犯行僅伊一人單獨所為，同案被告乙○○並非共犯云云，而質之
    被告乙○○則矢口否認有何常業重利犯行，並辯稱其未參與同案被告丙○○經營
    高利貸之行為各語。
二、但查：
（一）被告丙○○右開重利犯行，業據其於警訊中供明「約從八十七年八月起開始經
      營，經營地點是在台北市○○○路○段廿八號五樓『我租用的房子內』」、「
      借款人每借壹萬元，一般利息每天為壹佰元到壹佰伍拾元之間不等」、「一般
      都有先預扣一期利息」、「借款人需提供所借金額二倍的本票及提供身份證作
      擔保」、「（在報上所刊登的電話）最後是轉到我現租房子的地方（即台北市
      ○○○路三段二十八號五樓）」、「借款日到期前我會先用電話聯絡借款人問
      他要不要續借，借款人若不想再借就要將常（應為『當』之誤）初所借錢還我
      ，借款人若想再借就續延，並加收利息」、「（問：借款人為何要向你借錢？
      ）大都是急需用錢之人（如繳會錢、房屋貸款等）」等語清楚（參台灣台北地
      方法院檢察署八十八年度偵字第五二七七號偵查卷第四頁至第六頁），並於偵
      查中坦承「‧‧‧聯絡電話即廣告單上載的，00000000，裝在建國北
      路３段２８號五Ｆ。此址也是我對外借放款之場所之一、「（問：借款者以何
      為擔保？）身分證或駕照。我會以空白本票給他們簽字，所簽金額或為借款同
      額，或為雙倍，如以身分證就同額，以駕照借則雙倍（二張）」、「十天一期
      ，一期每一萬元收一千至一千五百元不等之利息」、「８７．１０．１９黃
      忠正（應為「政」之誤）向我借壹萬元，我實付他九千元‧‧‧約定十日還錢
      ‧‧‧癸○○８７．８．８日向我借錢四萬，我扣四千四百元給她‧‧‧
      己○○８７．８．２２向我借一萬五千元，也十天一期，我扣一千五百元付現
      給他‧‧‧戊○○８７．９．９向我借一萬元，十天付款，我扣一千二百元
      ‧‧‧甲○○約８７年８月底向我借貳萬元，本開本票後在９月以支票換回
      ，我扣二千元付現給她‧‧‧」各情明白（參同上檢察署偵查卷第二十頁至第
      二十一頁、第二十四頁至第二十五頁），甚至被告丙○○亦於本院訊問時對於
      以附表所示之高利貸放金錢予附表各所示之人等情事坦承無訛（參本院八十八
      年十二月七日訊問筆錄、八十九年二月十七日訊問筆錄），經核其上開陳述尚
      與借款人戊○○、丁○○、庚○○、子○○、壬○○等證人各於警訊、偵查或
      本院訊問時到庭結證之內容大致吻合，足徵被告丙○○上開自白，應非虛構。
      再此部份情節並有扣案被告丙○○所有供其經營本件地下錢莊所用之借款人資
      料一本、廣告收據二張及借款人辛○○、己○○、癸○○、戊○○、宋致瑛等
      人所有供借款擔保所用之支票一張、本票五張、國民身分證五張等扣案可資佐
      證。茲依被告丙○○自承之情，其貸款予他人既可收取月息三十分至六十分，
      相當於年息三百六十分至七百二十分之多，已然超過一般銀行放款利率之月息
      百分之一，及民間借款利率之一點五分甚多，自屬與原本顯不相當之重利，甚
      至依其自承均係趁借款人「他們皆急需用錢才向我借錢」、「（借款人）大都
      是急需用錢之人」各情（見同上偵查卷宗第六頁、第二十五頁）暨證人子○○
      、戊○○、丁○○等人於本院訊問時證稱彼等因母喪無錢辦理後事或在外信用
      不佳等緣故，臨時對外無法借得款項，急迫之際不得已才明知重利而申貸各如
      附表所示之款項各節（以上均參本院八十八年十二月七日訊問筆錄），因此被
      告丙○○所為趁他人急迫貸以金錢，而取得與原本顯不相當之重利等情節，即
      無疑問。至於證人戊○○、丁○○等人到庭陳述之借款之次數、利息稍與被告
      丙○○自白之內容有所不同，但查被告丙○○之陳述與扣案之支票、本票所載
      文義（如數額、日期）比對吻合，而前開證人戊○○等人此部份所述事項並無
      證據可佐，因此有關借款利息之陳述，自以被告丙○○所述較足採信，附此說
      明。
（二）再被告乙○○固然否認曾與同案被告丙○○共為前開犯行，但查證人即借款人
      戊○○已迭於警訊時及偵、審中指陳被告乙○○即為與同案被告丙○○「一同
      前來並交錢給我的『少年仔』」、「第一次二個人來、第二次一個人來」、「
      （問：第一次何人來？）丙○○、乙○○」、「（第二次是否卷附乙○○？）
      是」「皆『賢』（按即指被告乙○○）來收款」、「偵訊時指認過相片，確是
      其二人，他們二人一起找我，也一起借我錢」、「‧‧‧利息均是年輕的（即
      被告乙○○）來（拿）」等語（參同上偵查卷宗第二十八頁、第五十頁至第五
      十一頁、本院八十八年十二月七日訊問筆錄），另證人亦借款人丁○○也同樣
      指證「‧‧‧姓名為乙○○之男子，即是與我接洽並交（借）錢給我的翁先生
      ，另一名為丙○○之男子是一同前來的人」、「（問：還款時，與何人接洽？
      ）乙○○‧‧‧賢也把身分證、本票還我」、「電話中是丙○○接洽，約好地
      點後，丙○○拿錢，乙○○有去但未說話」、「（問：還錢何人？）是乙○○
      。約好地點後，我還錢，乙○○交還證件及本票」各語（參同上偵查卷宗第三
      十三頁至第三十四頁、第五十頁，本院八十八年十二月七日訊問筆錄），則考
      諸上開證人所言，被告乙○○顯已參與被告丙○○所為高利貸放款之情節，因
      此被告乙○○空言否認曾經參與同案被告丙○○重利放款之事情各言，即屬飾
      卸；更何況被告丙○○、乙○○二人於偵查中已均不否認其等於八十七年八月
      至十二月間之居住處所不同（參同上偵查卷宗第六十二頁至第六十三頁），且
      被告丙○○更自陳本件經營地下錢莊對外聯絡之地點為被告乙○○位於台北市
      ○○○路三段二十八號之住處，且借款人聯絡所用之電話號碼最終亦係轉接至
      上開處所，且上開處所並無其他電話各節（同上偵查卷宗頁數），甚至本件警
      方復在上揭被告乙○○居住所在查獲扣案被告丙○○經營高利貸放款之證物（
      含被告丙○○所有之借款人資料一本、廣告收據二張及附表所示各借款人所有
      供借款擔保所用之支票一張、本票五張、國民身分證五張等，參同上偵查卷宗
      第十一頁搜索扣押證明筆錄），凡此種種更足以證明被告乙○○的確參與同案
      被告丙○○常業重利行為之構成要件，至為明顯。是以被告乙○○所辯不知情
      之說，以及同案被告丙○○附和之語，均無非事後諉卸或迴護之詞，概無足取
      。
（三）又按刑法上之常業犯，以行為人有反覆從事某種行為，從中牟利而賴以維生之
      主觀意思，並已有客觀事實表現為已足，並不以行為人無其他之工作或收入為
      必要，縱令被告同時兼操其他職業，仍無礙其為常業犯罪之犯行。查，本件被
      告丙○○於警訊時即坦承其經營本件地下錢莊犯行所得資財均用以「拿去還債
      ，或當生活費」，而伊當時係「同時兼（地下錢莊及做保險）二業」（參同上
      偵查卷宗第二十一頁、第六十三頁背面），可見被告丙○○經營地下錢莊所得
      營收，確實為其家用生計來源之一；再參酌經本院調閱被告丙○○於八十七年
      間申報之所得稅結算申報資料，經查其全年薪資收入僅不過三十二萬五千元，
      平均每月收入不到三萬元（參卷附財政部台北市國稅局松山稽徵所八十八年十
      二月十五日財北國稅松山徵字第一八六一一號函及所附資料），然其就附表所
      示時間短短不過四個月內，即多次登報廣招客戶借款，並放款予八人之多（另
      有關借款人壬○○之部分，亦曾借款五萬元，並經被告丙○○收取三千元利息
      ，惟此部份因非借款人壬○○基於急迫所借，故與重利情節不符，後詳），取
      得之利息營收亦達二萬四千一百元，而被告乙○○於八十七年間甚至並未辦理
      綜合所得稅之申報（參卷附八十八年十二月六日財政部台北市國稅局財北國稅
      資字第八八一九五一○四號函），顯見被告丙○○、乙○○確有恃前揭貸款而
      收取之重利維恃其部分生計之主觀犯意及客觀表現甚明。因此被告丙○○、乙○○二人所辯及否認非常業犯等詞，自非可採。
（四）本件事證明確，被告丙○○、乙○○所辯均顯係臨訟卸責之詞，不足採信，其
      等犯行均堪以認定。
三、被告丙○○、乙○○二人乘附表所示之借款人癸○○等人急於用錢乃貸予款項從
    中牟取高利，並以之為常業，核其等所為，均係犯刑法第三百四十五條之常業重
    利罪。又被告丙○○、乙○○二人間就前開犯行之實施有犯意之聯絡及行為之分
    擔，均為共同正犯。再查，被告乙○○前曾於八十三年十月三日因過失致死案件
    ，經台灣高等法院判處有期徒刑六月，甫於八十四年一月十三日經易科罰金執行
    完畢，此有台灣高等法院檢察署刑案紀錄簡覆表在卷足考一份在卷足案，其受有
    期徒刑之執行完畢後，五年內再犯有期徒刑以上之本罪，為累犯，應依法加重其
    刑。爰審酌被告丙○○、乙○○二人趁人之急迫圖謀厚利、破壞社會金融秩序情
    節可議，惟其等犯罪之動機在維持生活、手段尚屬平和、經營期間、規模普通、
    所生危害並非甚鉅，暨被告丙○○主導本件犯行、其情節較諸同案被告乙○○顯
    然可議，及被告二人犯後均仍猶飾詞卸責之態度等及其他一切情狀，各量處如主
    文所示之刑。
四、扣案借款人資料一本、廣告收據二張為被告丙○○所有供其經營前述地下錢莊犯
    行所用之物，已據其坦白於卷，自應依刑法第三十八條第一項第二款併予宣告沒
    收。其餘扣案之電話登記簿冊一本（扣押物品清單載為「借款人資料」一本）、
    國民身分證、駕照、支票、本票等物品，或非本案供被告等犯罪所用之物，或非
    被告所有，依法無庸在本案論罪科刑時併予宣告沒收，附此敘明。
五、公訴意旨雖另以被告丙○○、乙○○二人另以月息三十六分之利率貸放款項予證
    人壬○○五萬元，而該情節亦屬重利而與上開論罪科刑之部分有實質上一罪之關
    係云云。但查證人壬○○於本院訊問時已經坦承其雖有上開借款之舉，但其目的
    係因「打牌要借錢」（參本院八十九年二月三日訊問筆錄），足見證人壬○○並
    非因「急迫」、「輕率」或「無經驗」而為上開上開借款行徑無疑，因此被告丙○○等人縱以高利貸放金錢予證人壬○○，顯然亦與常業重利之要件不符，此部
    份本應為無罪之諭知，惟因公訴人認被告丙○○等人此部份情節與上開論罪科刑
    之部分有常業犯之實質上一罪之關係如前所述，爰不另為無罪之諭知，附此說明
    。
據上論斷，應依刑事訴訟法第二百九十九條第一項前段，刑法第二十八條、第三百四
十五條、第四十七條、第三十八條第一項第二款，罰金罰鍰提高標準條例第一條前段
，判決如主文。
本案經檢察官孫冀薇到庭執行職務。
中      華      民      國    八    十    九    年    三    月    二    日
                            臺灣臺北地方法院刑事第九庭
                                法  官  蕭胤瑮
右正本證明與原本無異
如不服本判決應於收受送達後十日內向本院提出上訴書狀。
                                書記官  石幸代
中      華      民      國    八    十    九    年    三    月    七    日
附錄：本案論罪科刑法條全文
刑法第三百四十五條
以犯前條之罪為常業者，處五年以下有期徒刑，得併科三千元以下罰金。
附表（以下金錢單位為新台幣元）：
┌──┬───┬──────┬───┬───────┬──────┬──┐
│編號│借款人│    約定借款│借款  │  預扣利息數目│利率（月息）│備註│
│    │姓名  │    時間（均│金額  │    │            │    │
│    │      │    為該時間│      │              │            │    │
│    │      │    起之十日│      │              │            │    │
│    │      │    ）      │      │              │            │    │
│    │      │            │      │              │            │    │
├──┼───┼──────┼───┼───────┼──────┼──┤
│一  │癸○○│    八十七年│四萬元│四千四百元    │三十三分    │起訴│
│    │      │    八月八日│      │              │            │書誤│
│    │      │            │      │              │            │植為│
│    │      │            │      │              │            │88年│
│    │      │            │      │              │            │8月 │
│    │      │            │      │              │            │間  │
├──┼───┼──────┼───┼───────┼──────┼──┤
│二  │宋致瑛│    八十七年│二萬元│二千元        │三十分      │起訴│
│    │      │    八月底某│      │              │            │書誤│
│    │      │    日      │      │              │            │植為│
│    │      │            │      │              │            │88年│
│    │      │            │      │              │            │8月 │
│    │      │            │      │              │            │間  │
├──┼───┼──────┼───┼───────┼──────┼──┤
│三  │己○○│    八十七年│一萬五│一千五百元    │三十分      │起訴│
│    │      │    八月二十│千元  │              │            │書誤│
│    │      │    二日    │      │              │            │植為│
│    │      │            │      │              │            │88年│
│    │      │            │      │              │            │8月 │
│    │      │            │      │              │            │間  │
├──┼───┼──────┼───┼───────┼──────┼──┤
│四  │丁○○│    八十七年│三萬元│三千元        │三十分      │起訴│
│    │      │    中秋節前│      │              │            │書誤│
│    │      │    某日    │      │              │            │植為│
│    │      │            │      │              │            │88年│
│    │      │            │      │              │            │9月 │
│    │      │            │      │              │            │，亦│
│    │      │            │      │              │            │誤載│
│    │      │            │      │              │            │利率│
│    │      │            │      │              │            │為六│
│    │      │            │      │              │            │十分│
├──┼───┼──────┼───┼───────┼──────┼──┤
│五  │子○○│    八十七年│五萬元│一萬元        │六十分      │    │
│    │      │    九月、十│      │              │            │    │
│    │      │    月間某日│      │              │            │    │
├──┼───┼──────┼───┼───────┼──────┼──┤
│六  │戊○○│    八十七年│一萬元│一千二        │三十六分    │起訴│
│    │      │    九月九日│      │百元          │            │書誤│
│    │      │            │      │              │            │載借│
│    │      │            │      │              │            │款日│
│    │      │            │      │              │            │期為│
│    │      │            │      │              │            │八十│
│    │      │            │      │              │            │七年│
│    │      │            │      │              │            │十月│
│    │      │            │      │              │            │間；│
│    │      │            │      │              │            │亦誤│
│    │      │            │      │              │            │載利│
│    │      │            │      │              │            │率為│
│    │      │            │      │            │            │六十│
│    │      │            │      │              │            │分  │
├──┼───┼──────┼───┼───────┼──────┼──┤
│七  │辛○○│    八十七年│一萬元│一千元        │三十分      │    │
│    │      │    十月間某│      │              │            │    │
│    │      │    日      │      │              │            │    │
├──┼───┼──────┼───┼───────┼──────┼──┤
│八  │庚○○│    八十七年│三萬元│一千元        │三十分      │    │
│    │      │    十月、十│      │              │            │    │
│    │      │    一月間某│      │              │            │    │
│    │      │    日      │      │              │            │    │
└──┴───┴──────┴───┴───────┴──────┴──┘


司法院資訊處製作；財團法人民間司法改革基金會備份。
